【裁判字號】    99,訴,159
【裁判日期】    990205
【裁判案由】    分配表異議之訴
【裁判全文】
臺灣臺中地方法院民事判決  99年度訴字第159號
原      告  臺灣銀行股份有限公司
法定代理人  戊○○
訴訟代理人  甲○○
            乙○○
被      告  丁○○
訴訟代理人  丙○○
當事人間分配表異議之訴事件，本院於99年2月1日言詞辯論終結
，判決如下：
    主    文
本院九十八年度執字第二六四六三號強制執行事件，於民國九十
八年十一月五日製作、定於民國九十八年十二月一日分配之強制
執行金額計算書分配表，關於原告分配金額應變更如附件強制執
行金額計算書分配表所示即增加原告債權本金新臺幣壹佰壹拾陸
萬肆仟肆佰拾伍元及自民國九十六年十二月十五日起至九十八
年九月三十日止，按年息百分之二點七八九計算之利息，其逾期
六個月以內部分，並按上開利率百分之十，逾期六個月以上，其
超逾六個月部分按上開利率百分之二十計付違約金之債權，共計
新臺幣壹佰貳拾萬貳仟貳佰捌拾捌元列入分配表第一順位優先
受清償。
訴訟費用新臺幣壹萬仟貳佰柒拾陸元由被告負擔。
    事實及理由
壹、程序方面：
    按債權人或債務人對於分配表所載各債權人之債權或分配金
    額有不同意者，應於分配期日1日前，向執行法院提出書狀
    ，聲明異議；異議未終結者，為異議之債權人或債務人，得
    向執行法院對為反對陳述之債權人或債務人提起分配表異議
    之訴。聲明異議人未於分配期日起10日內向執行法院為前2
    項起訴之證明者，視為撤回其異議之聲明，強制執行法第39
    條第1項、第41條第1項前段、第3項前段分別定有明文。經
    查，本院98年度執字第26463號強制執行事件（以下簡稱系
    爭強制執行事件），原告為債權人，被告為債務人，原告對
    系爭執行事件於民國（下同）98年11月5日製作，定於98年1
    2月1日分配之強制執行金額計算書分配表（以下簡稱系爭分
    配表）所列原告之債權，於98年12月2日具狀對系爭分配表
    聲明異議，因被告不同意原告對分配表所為之聲明異議，原
    告因而於98年12月24日提起本件分配表異議之訴，業經本院
    依職權調閱前揭強制執行案卷查核無訛，是原告提起本件分
    配表異議之訴，程序上自屬適法，合先敘明。
貳、實體方面：
一、原告聲明求為判決如主文所示，其陳述略以：
  (一)訴外人周樹娟於93年12月7日以其所有坐落台中市西區大忠
    36號5樓之2房地（以下簡稱系爭不動產）設定本金最高限額
    新台幣（下同）7,200,000元（以下簡稱系爭抵押權）予中
    央信託局股份有限公司（以下簡稱中央信託局），擔保債務
    人周樹娟對抵押權人中央信託局現在及將來所負在本金最高
    限額內之「借款」債務之清償，嗣中央信託局於96年7月1日
    奉行政院核定與原告合併，並以原告為存續公司。訴外人周
    樹娟辦妥系爭抵押權設定後，於93年12月9日、96年3月15日
    分別向中央信託局借款6,000,000元及1,200,000元，因自96
    年11月9日起未依約繳納本息，原告依約視為全部債務均已
    到期，因訴外人周樹娟業於95年8月18日將系爭不動產以買
    賣之名義移轉予被告，原告乃分別對被告取得對物之執行名
    義（鈞院98年度司拍字第66號拍賣抵押物裁定）及對訴外人
    周樹娟取得對人之執行名義（鈞院97年度司促字第40960號
    支付命令），並於98年4月8日持上開拍賣抵押物之裁定具狀
    聲請強制執行，經鈞院以98年度執字第26463號受理後，系
    爭不動產於98年9月25日以8,110,000元拍定。鈞院民事執行
    處原於98年10月9日製作，定於同年11月3日分配之分配表，
    將原告債權本金1,164,435元及自96年12月15日起至98年9
    月30日止，按年息2.789%計算之利息，其逾期6個月以內部
    分，並按上開利率10%，逾期6個月以上，其超逾6個月部分
    按上開利率20%計算違約金之債權，合計1,232, 288元（以
    下簡稱系爭債權）列入分配表第一順位優先受償，惟因被告
    具狀表示系爭債權發生在系爭不動產所有權移轉之後而反對
    列入分配，鈞院嗣於同年11月5日製作，定於同年12月1日分
    配之系爭分配表，即將系爭債權剔除。
  (二)按依民法第867條但書之規定，抵押人將抵押物所有權讓與
    第三人，不影響抵押權，訴外人周樹娟雖將系爭不動產所有
    權讓與被告，惟訴外人周樹娟與兩造並未辦理系爭抵押權義
    務人與債務人名義之變更，債務人仍為訴外人周樹娟，被告
    僅單純受讓抵押物，原告之抵押權不因而受影響，且抵押物
    之移轉，並非修正後民法第881條之12第1項規定最高限額抵
    押權所擔保債權確定之原因，則訴外人周樹娟於抵押物移轉
    後，於96年間向原告借款之系爭債權，自仍屬系爭抵押權擔
    保之債權。雖原告聲請鈞院裁定拍賣抵押物時，僅敘及尚本
    金5,234,993元未獲清償，未將系爭債權列入，惟原告僅需
    證明尚有系爭抵押權所擔保之債權未獲清償，即已符合實行
    最高限額抵押權之要件，且鈞院准予拍賣抵押物之裁定，係
    屬非訟裁定，亦無確定抵押債權數額之效力，自不能以原告
    聲請准予拍賣抵押物聲請狀僅記載本金5,234,993元，即否
    認其他房於系爭抵押權所擔保之債權。修正後民第881條之1
    2條第1項第5款，將最高限額抵押權人聲請裁定拍賣抵押物
    作為抵押權擔保之債權確定事由，其債權確定之範圍及內容
    ，依同法第881條之13前段規定，確定事由發生後，債務人
    或抵押人得請求債權人結算實際發生之債權額。故債權確定
    事由之發生與結算實際債權額係屬二事，故聲請拍賣抵押物
    裁定僅單純為確定原因之一，債權因確定原因發生而使流動
    性歸於終止，至於實際確定之債權內容尚賴雙方實際結算定
    之。故本件系爭債權，既在系爭抵押權存續期間發生，且屬
    系爭抵押權擔保之借款債權，自屬系爭抵押權擔保之債權，
    應列入第一順位優先受償。
二、被告對原告主張之事實均不爭執，並認諾原告之請求。
三、原告主張訴外人周樹娟於93年12月7日以系爭不動產為中央
    信託局設定系爭抵押權，擔保債務人周樹娟對中央信託局現
    在及將來所負在本金最高限額內之「借款」債務之清償，嗣
    中央信託局與原告合併，原告為存續公司。周樹娟於93年12
    月9日、96年3月15日分別向中央信託局借款6,000,000元及
    1,200,000元，自96年11月9日起未依約繳納本息，尚欠本金
    5,234,993元及利息、違約金暨系爭債權。訴外人周樹娟於9
    5年8月18日將系爭不動產所有權移轉予被告，惟並未辦理系
    爭抵押權之債務人名義變更。原告遂以被告為債務人取得本
    院98年度司拍字第66號准予拍賣抵押物之裁定，並據以聲請
    強制執行，經本院以98年度執字第26463號受理後，系爭不
    動產於98年9月25日以8,110,000元拍定。本院民事執行處原
    於98年10月9日製作，定於同年11月3日分配之分配表，將系
    爭債權列入分配表第一順位優先受償，因被告具狀表示反對
    ，本院院嗣於同年11月5日製作，定於同年12月1日分配之系
    爭分配表，即將系爭債權剔除等事實，有原告提出之借據2
    份、系爭不動產登記簿謄本影本、分配表為證，並經本院調
    取98年度執字第26463號強制執行事件卷宗查明屬實，且為
    被告所不爭執，堪信屬實。
四、法院之判斷：
  (一)按稱最高限額抵押權者，謂債務人或第三人提供其不動產為
    擔保，就債權人對債務人一定範圍內之不特定債權，在最高
    限額內設定之抵押權。最高限額抵押權所擔保之債權，以由
    一定法律關係所生之債權或基於票據所生之權利為限。96年
    3月28日增訂之民法第882條之1第1項、第2項定有明文。其
    立法理由略謂：實務上行之有年之最高限額抵押權，以抵押
    人與債權人間約定債權人對於債務人就現有或將來可能發生
    最高限額內之不特定債權，就抵押物賣得價金優先受償為其
    特徵，與供特定債權擔保之普通抵押權不同，是其要件宜予
    明定，俾利適用，爰增訂第一項規定。最高限額抵押權之設
    定，其被擔保債權之資格有無限制？向有限制說與無限制說
    二說，鑑於無限制說有礙於交易之安全，爰採限制說，除於
    第一項規定對於債務人一定範圍內之不特定債權為擔保外，
    並增訂第二項限制規定，明定以由一定法律關係所生之債權
    或基於票據所生之權利，始得為最高限額抵押權所擔保之債
    權（日本民法第398條之2參考）。所謂一定法律關係，例如
    買賣、侵權行為等是。至於由一定法律關係所生之債權，當
    然包括現有及將來可能發生之債權，及因繼續性法律關係所
    生之債權，自不待言等語。故本金最高限額抵押權契約，係
    指抵押人提供抵押物，與債權人訂立在一定金額之限度內，
    擔保債務人對債權人現在已發生及將來可能發生之債權之抵
    押權設定契約，此種抵押權所擔保之債權，除訂約時已發生
    之債權外，即將來發生之債權，在約定限額之範圍內，亦為
    抵押權效力所及。抵押契約定有存續期間者，凡在存續期間
    所發生之特定法律關係之債權，皆為抵押權效力所及。
  (二)次按不動產所有人設定抵押權後，得將不動產讓與他人。但
    其抵押權不因此而受影響，民法第867條定有明文。故不動
    產所有人設定抵押權後，將不動產讓與他人，依上開條文但
    書之規定，其抵押權固不因此而受影響，抵押權人得本於追
    及其物之效力實行其抵押權，最高法院74年台抗字第431號
    判例可供參照。另依修正後民法第881條之12所定抵押權所
    擔保之原債權確定事由，亦無抵押物讓與乙項，故抵押物於
    抵押權存續期間縱讓與他人，並不影響於抵押權，除抵押權
    人與受讓人已辦理義務人及債務人之變更外，原抵押權設定
    契約之效力仍然存續而未受影響，抵押權人自仍得依原抵押
    權設定契約之約定行使其抵押權。
  (三)又最高限額抵押權所擔保之原債權，除本節另有規定外，因
    下列事由之一而確定：一、約定之原債權確定期日屆至者。
    二、擔保債權之範圍變更或因其他事由，致原債權不繼續發
    生者。三、擔保債權所由發生之法律關係經終止或因其他事
    由而消滅者。四、債權人拒絕繼續發生債權，債務人請求確
    定者。五、最高限額抵押權人聲請裁定拍賣抵押物，或依第
    873條之一之規定為抵押物所有權移轉之請求時，或依第878
    條規定訂立契約者。六、抵押物因他債權人聲請強制執行經
    法院查封，而為最高限額抵押權人所知悉，或經執行法院通
    知最高限額抵押權人者。但抵押物之查封經撤銷時，不在此
    限。七、債務人或抵押人經裁定宣告破產者。但其裁定經廢
    棄確定時，不在此限；最高限額抵押權所擔保之原債權確定
    事由發生後，債務人或抵押人得請求抵押權人結算實際發生
    之債權額，並得就該金額請求變更為普通抵押權之登記。但
    不得逾原約定最高限額之範圍。修正後民法第881條之12第1
    項、第881條之13有明文規定。按最高限額抵押權權人聲請
    法院拍賣抵押物固為民法第881條之12第1項第5款所定抵押
    權擔保之債權確定事由，惟僅使最高限額抵押權所擔保之原
    債權於確定事由發生後，喪失其流動性，使該抵押權所擔保
    之債權由不特定債權變為特定債權，然其債權額並非因而即
    屬確定，故另賦予債務人或抵押人請求抵押權人結算之權，
    以實際發生之債權額為準，故確定事由之發生與債權額之結
    算確定係分屬不同之概念。且抵押權人聲請法院裁定准許拍
    賣抵押物之裁定，其性質係屬非訟事件，並無確認抵押債權
    數額之效力，則抵押權擔保之債權於確定事由發生時，其實
    際之數額，仍應依當事人實際結算之數額為準。
  (四)本件原告執本院98年度司拍字第66號准予拍賣抵押物之裁定
    為執行名義，向本院民事執行處聲請強制執行，應以其聲請
    拍賣抵押物之裁定為系爭抵押權擔保之債權確定事由，而系
    爭抵押債權確定事由發生時，所擔保之債權乃為抵押人對債
    務人周樹娟於抵押權設定時已發生及於系爭抵押權存續期間
    內發生，基於特定法律關係（即借款法律關係）所生之債權
    ，而系爭債權為債務人於系爭抵押權存續期間向原抵押人中
    央信託局借款之債權，有原告提出之借據可憑，且為被告所
    不爭執，依前揭說明，自屬系爭抵押權所擔保之債權，且於
    確定事由發生時暨未經債務人周樹娟清償完畢，自應列入第
    一順位債權優先受償。
五、綜上所述，本院98年度執字第26463號強制執行事件，於98
    年11月5日製作，定於同年12月1日分配之系爭分配表，剔除
    原告主張之系爭債權未予列入第一順位優先受償，即有不當
    。原告提起本件分配表異議之訴，請求更正系爭分配表如附
    件分配表所示，即將系爭債權列入分配表第一順位優先受償
    ，為有理由，爰判決如主文第一項所示。
六、訴訟費用負擔之依據：民事訴訟法第78條。
中    華    民    國    99    年    2     月    5     日
                  民事第一庭    法  官  陳文爵
正本係照原本作成。
如對本判決上訴，須於判決送達後20日內向本院提出上訴狀。
中    華    民    國    99    年    2     月    5     日
                                書記官  施玉卿

司法院資訊處製作；財團法人民間司法改革基金會備份。
